【裁判字號】    97,台上,6889
【裁判日期】    971231
【裁判案由】    違反毒品危害防制條例等罪
【裁判全文】
最高法院刑事判決            九十七年度台上字第六八八九號
上  訴  人  甲○○
            乙○○
上列上訴人等因違反毒品危害防制條例等罪案件，不服台灣高等
法院高雄分院中華民國九十七年九月二十九日第二審判決（九十
七年度上訴字第一一三七號，起訴案號：台灣高雄地方法院檢察
署九十五年度偵字第一三三０一、二０六二五號），提起上訴，
本院判決如下：
    主  文
原判決關於甲○○、乙○○販賣第一級毒品部分撤銷，發回台灣
高等法院高雄分院。
其他上訴駁回。
    理  由
甲、撤銷發回（即甲○○、乙○○販賣第一級毒品）部分
本件原判決關於上訴人甲○○、乙○○（下稱上訴人等）販賣第
一級毒品部分，認定上訴人等共同基於販賣第一級毒品海洛因之
概括犯意聯絡，自民國九十五年一月間起至同年四月間止，以甲
○○所有門號0000000000、0000000000、
0000000000號行動電話作為販賣海洛因之聯絡工具，
當原判決附表（下稱附表）一所示張建勝等人撥打上開行動電話
欲購買海洛因時，由甲○○或乙○○接聽，聯絡交易數量、交易
地點後，連續以附表一所示之時間、地點、數量、價格，販賣海
洛因予張建勝等人，總計獲利至少新台幣（下同）三十一萬六千
元等情，因而維持第一審關於上訴人等販賣第一級毒品部分之科
刑判決（均論上訴人等以共同連續販賣第一級毒品罪，各處無期
徒刑，褫奪公權終身，及為相關從刑之宣告），駁回上訴人等該
部分在第二審之上訴，固非無見。
惟查：一、毒品危害防制條例第十九條第一項規定：「犯第四條
至第九條、第十二條、第十三條或第十四條第一項、第二項之罪
者，其供犯罪所用或因犯罪所得之財物，均沒收之，如全部或一
部不能沒收時，追徵其價額或以其財產抵償之。」固採義務沒收
主義，但條文既曰「因犯罪所得之財物」，必已取得之財物始得
予以沒收，如實際上尚未取得者，自不在該條規定沒收之列。原
判決於附表一編號６、７記載匡春蘭於九十五年一月至三月間及
四月一日，向上訴人等購買海洛因十次及一次，每次均為二千元
，價款合計為二萬元及二千元等情（見原判決第二六頁）；然匡
春蘭於警詢供稱：「九十五年年初至四月到戒治所前這一段期間
，我大概都會在晚上十一至十二時左右在岡山交流道下面那邊找
甲○○然後跟他拿海洛因毒品。我大概都會跟他拿新台幣二千至
三千元的價錢海洛因，數量大約可以摻入二支香煙（菸）的量，
事後我大約有還他三、四次欠他的錢，每次大約一千至二千元，
我欠他的毒品的錢都還沒有還到。」等語（見第一三三０一號偵
查卷第一七三頁）。匡春蘭所供如果無訛，匡春蘭至多似僅給付
購毒款八千元予甲○○（即清償四次，每次以二千元計算）；至
少則係三千元（即清償三次，每次以一千元計算）。至其餘部分
，上訴人等如尚未取得，則依首揭說明，該尚未取得之販賣毒品
價款，即無從依前引規定併予宣告沒收。究竟匡春蘭向上訴人等
購買海洛因之上揭價款，是否已全數付清，原審未為調查釐清，
遽就全數予以宣告沒收，並諭知如全部或一部不能沒收時，以上
訴人等之財產連帶抵償之，認事用法自難謂已臻允洽。二、有罪
判決書所記載之犯罪事實，為論罪科刑適用法律之基礎，故凡於
構成要件有關之重要事項，必須詳加認定，明確記載，並於理由
內敘明所憑之證據及認定之理由，且其事實認定與理由說明，應
互相適合，方為合法。倘事實認定與理由說明，不相一致，或事
實與理由欄內之記載，前後齟齬，按諸刑事訴訟法第三百七十九
條第十四款後段規定，均屬判決理由矛盾。卷附匡春蘭於九十五
年四月一日下午十時五十二分許，與上訴人等使用之00000
00000號行動電話間之通話，匡春蘭（按即譯文內之Ｂ）係
向接電話之女子Ａ（按指乙○○）稱：「我是想跟他說我昨天出
事情……我今天剛出來……我這兒有3000……我是想跟他說叫他
弄好一點的給我，因為我要等到明天才有錢進來拿。」乙○○詢
以：「3000」，匡春蘭答稱：「嗯」，並對甲○○（按即譯文內
Ｃ）所詢，稱：「那個啦……我這裡3000我要撐到明天你要給我
好一點。不要動過的。」甲○○覆以：「什麼叫沒動過的……我
有跟你動過嗎……我整領（領，指海洛因之數量）拿過來就這樣
給你們……如果有跟你動過，你就不要拿了。」各等語（見警卷
一第八一頁）；準此，該次毒品交易，匡春蘭似向上訴人等價購
三千元之海洛因。原判決引用該監聽譯文內容，卻於附表一編號
７載稱上訴人等該次交易價格及獲利均為二千元等情，並據以沒
收，其所認定之事實與所採用之證據不相適合，自嫌證據上理由
矛盾。以上或為上訴意旨所指摘，或為本院得依職權調查之事項
，應認原判決關於上訴人等販賣第一級毒品部分有撤銷發回更審
之原因。
乙、上訴駁回（即甲○○、乙○○販賣第二級毒品及甲○○違反
槍砲彈藥刀械管制條例）部分
按刑事訴訟法第三百七十七條規定：上訴於第三審法院，非以判
決違背法令為理由，不得為之。是提起第三審上訴，應以原判決
違背法令為理由，係屬法定要件。如果上訴理由書狀並未依據卷
內訴訟資料，具體指摘原判決不適用何種法則或如何適用不當，
或所指摘原判決違法情事，顯與法律規定得為第三審上訴理由之
違法情形不相適合時，均應認其上訴為違背法律上之程式，予以
駁回。本件原審關於甲○○、乙○○販賣第二級毒品及甲○○違
反槍砲彈藥刀械管制條例部分，經審理結果，認為上訴人等共同
基於販賣第二級毒品甲基安非他命之概括犯意聯絡，自九十五年
三月間起至同年四月間，以上開0000000000號行動電
話作為販賣甲基安非他命之聯絡工具，於附表二所示之時間、地
點、數量、價格，連續販賣第二級毒品甲基安非他命予蔡一賢、
李志強，總計獲利一萬八千元，犯行明確，因而維持第一審關於
上訴人等販賣第二級毒品部分之科刑判決（甲○○處有期徒刑玖
年，褫奪公權陸年；乙○○處有期徒刑捌年，褫奪公權伍年。並
各為相關從刑之宣告），駁回上訴人等該部分在第二審之上訴。
另認甲○○自九十五年五月八日前數月之某日，向劉昀鑫借得如
附表六編號一至五所示具有殺傷力之制式手槍、改造手槍、子彈
，附表七編號一所示具有殺傷力之子彈（均業經試射擊發），及
附表六編號六、七所示之槍砲之主要組成零件，而未經許可持有
之，迄九十五年（原判決事實欄誤寫為九十六年）五月八日為警
在高雄市鼓山區○○○○街二一六號一樓甲○○住處及其隨身背
包內查獲，犯行明確，因而撤銷第一審關於甲○○違反槍砲彈藥
刀械管制條例部分之科刑判決，於為刑法新舊比較後，改判仍依
想像競合犯從一重論甲○○以未經許可，持有制式手槍罪，處有
期徒刑伍年陸月，併科罰金新台幣拾萬元，並諭知罰金易服勞
役折算之標準，及為相關沒收之宣告。俱已詳敘其調查、取捨證
據之結果及憑以認定犯罪事實之心證理由。並就上訴人等否認犯
行之供詞及其所辯各語認非可採，予以論述及指駁。從形式上觀
察，原判決關於上開部分尚無影響判決結果之違背法令情形存在
。甲○○對於上開部分上訴意旨略稱：(1)蔡一賢於第一審證稱：
伊因託甲○○買海洛因，順便向甲○○要安非他命等語，李志強
亦稱：伊係與甲○○合資買安非他命，警察對伊說如照他們的意
思講，到地檢署就可以回去了等語，原審未說明其不予採取之理
由，而採各該證人於警詢及偵查中之證詞，有不載理由之違法。
(2)蔡一賢、李志強之行動電話號碼分別為0000000000
、0000000000，附表九所載之監聽譯文，均非蔡一賢
、李志強以上揭行動電話與上訴人等之通話內容，原判決引為認
定上訴人等販賣甲基安非他命予其二人之依據，有理由矛盾之違
法。(3)內政部警政署刑事警察局對扣案改造手槍之鑑定，僅以該
槍枝「機械性能正常，可供擊發適用子彈」，即認定具殺傷力之
依據，並未實際試射子彈，是否確具殺傷力，不無疑義，原審未
再送請依實射鑑定，遽採該局之鑑定意見，有調查職責未盡之違
法。(4)甲○○於九十六年八月十日警詢時陳明願依證人保護法之
規定供出持有槍、彈之其他正犯或共犯之事證，經供出扣案槍、
彈、主要組成零件等均係劉盷鑫所寄藏，由警方請示檢察官同意
，請求依證人保護法第十四條第一、二項及槍砲彈藥刀械管制條
例第十八條第四項之規定減輕其刑，原判決竟以當時劉盷鑫已因
槍械被查獲，認甲○○無減輕其刑之適用，有適用法則不當之違
法等語。乙○○對販賣第二級毒品部分上訴意旨略稱：(1)蔡一賢
、李志強均係向甲○○購買甲基安非他命，有其等之供述可稽，
乙○○僅替甲○○接聽電話，並無與甲○○共同販賣甲基安非他
命之行為，應僅為幫助犯而已，原判決論以販賣第二級毒品罪之
共同正犯，有不適用法則之違法。(2)附表九之監聽譯文，並無明
確之毒品交易對象，原審未為查明，有調查職責未盡之違法，且
原判決量處乙○○與主犯甲○○同等刑度，有失衡平等語。惟查
：一、所謂應於審判期日調查之證據，係指與待證事實有重要關
係，在客觀上認為應行調查者而言，故事實審對於證據之調查，
其範圍並非漫無限制，必其證據與判斷待證事實之有無具有必要
之關聯性者，方屬上開應行調查之範圍。扣案改造手槍一支，經
內政部警政署刑事警察局鑑定結果，其九十五年六月二十日刑鑑
字第0950068151號槍彈鑑定書，認該槍枝係仿WALTHER廠PPK/S型
半自動手槍，換裝土造金屬槍管而成，機械性能正常，可供擊發
適用子彈使用，而具殺傷力，並檢具該槍枝照片，顯示該槍枝含
有彈匣、金屬槍管貫通，外觀、結構完整，難認該鑑定有何不盡
、不實之情形，原判決採為認定該槍枝具殺傷力之依據，未再送
請作實彈試射，與調查職責未盡之違法情形並不相當，自非適法
之第三審上訴理由。二、槍砲彈藥刀械管制條例第十八條第四項
前段規定：「犯本條例之罪，於偵查或審判中自白，並供述全部
槍砲、彈藥、刀械之來源及去向，因而查獲或因而防止重大危害
治安事件之發生者，減輕或免除其刑。」係指如依據犯罪者之自
白，進而查獲該槍砲、彈藥、刀械之來源供給者及所持有之槍砲
、彈藥、刀械去向，或因而防止該重大危害治安事件之發生時，
因能及早破獲相關之犯罪者，並免該槍、彈及刀械續遭持為犯罪
所用，足以消彌犯罪於未然，乃有減輕或免除其刑，以鼓勵自新
之必要。故如犯罪後，雖於偵查或審判中自白，供出槍砲、彈藥
刀械之來源，但非因而查獲或因而防止重大危害治安事件之發生
者，自與該規定應予減輕或免除其刑之要件不合。原判決以甲○
○主張其於第一審供出槍、彈來源是劉盷鑫，請求減輕其刑云云
，但劉盷鑫已於九十六年六月八日因非法持有槍械案為警查獲，
甲○○嗣後於同年八月十日始向警表示其槍、彈來自劉盷鑫，有
各該警詢筆錄可稽，因斯時劉盷鑫已被查獲，甲○○自不屬供出
槍彈來源等情，甲○○此部分所為既與槍砲彈藥刀械管制條例第
十八條第四項前段及證人保護法第十四條第一、二項規定之要件
無一相符，原判決未依各該規定減輕或免除其刑，於法自無違誤
。三、原判決認定上訴人等共同販賣甲基安非他命之犯行，係以
該部分事實，業據蔡一賢、李志強分別於警詢及檢察官訊問時證
述明確，蔡一賢於偵查中並證述：伊打電話向甲○○購買海洛因
及甲基安非他命，大部分都是同一位女子接聽電話，她會問伊有
什麼事跟她說就好，該女子並決定交易毒品之地點，及與甲○○
一起出來拿毒品給伊等語（李志強於警詢亦稱：其撥打行動電話
向甲○○購買毒品，通話中女性聲音應是甲○○之女友等語），
其二人均稱有向上訴人二人購買甲基安非他命；至於蔡一賢於第
一審改稱：伊因託甲○○買海洛因，甲○○免費提供安非他命予
伊施用等語，李志強亦稱：伊係與甲○○合資買安非他命等語，
然其等係經警以傳票通知至警局製作筆錄，於警局所述並無遭受
外力影響，於偵查中之證詞並經具結，無虛偽誣陷上訴人等之可
能，應以其等於警詢及偵查中之證詞為可採信，俱予說明論駁綦
詳，其推理論斷衡諸經驗及論理等證據法則皆無違背，採證認事
自無不合。四、依原判決理由之論斷，其係以附表九所示上訴人
等與他人間通話之監聽譯文，其中確有關於「男生一個又半半、
女生半個、甜的、鹹的」等有關毒品暗語之通話內容，且據乙○
○於警詢時坦承：通訊監察之通話內容中，「甜的」是指甲基安
非他命、「鹹的」是指海洛因，「副料」是海洛因，「啼死了」
、「止一下」是指毒癮發作難過，「半個男生」、「半個女生」
分別指甲基安非他命、海洛因數量，係甲○○叫伊跟其朋友講電
話，是在談論毒品之事等語，並參以上訴人等為警查獲時，在其
隨身背包中扣得海洛因、甲基安非他命等物，有內政部警政署高
雄港務警察局扣押物品清單可稽，乙○○並稱：伊與甲○○已同
居二、三個月，這三個月以來都是伊幫甲○○接聽電話等語，顯
示上訴人等確有從事販賣甲基安非他命之行為，資以佐證蔡一賢
、李志強指證上訴人等販賣甲基安非他命予其等，為屬不虛，此
要屬事實審法院採證認事職權之適法行使，自難指為違法。五、
原判決已說明其審酌量刑之情形，並分別在法定刑度內而為量刑
，尚無逾越法律規定範圍或濫用權限情事，乙○○指原判決量刑
失衡，尚有誤會。經核上訴人等此部分上訴意旨係置原判決所為
明白論斷於不顧，仍持已為原判決指駁之陳詞再事爭辯，及對於
事實審法院取捨證據與自由判斷證據證明力之職權行使，徒以自
己之說詞，任意指摘，難認已符合首揭法定之第三審上訴要件。
此部分之上訴違背法律上之程式，應予駁回。
據上論結，應依刑事訴訟法第三百九十七條、第四百零一條、第
三百九十五條前段，判決如主文。
中    華    民    國  九十七  年   十二   月  三十一  日
                      最高法院刑事第十庭
                          審判長法官  邵  燕  玲
                                法官  李  伯  道
                                法官  孫  增  同
                                法官  李  英  勇
                                法官  黃  正  興
      本件正本證明與原本無異
                                      書  記  官
中    華    民    國  九十八   年    一   月    六    日
                                                      Ｖ


司法院資訊處製作；財團法人民間司法改革基金會備份。
